【裁判字號】    99,上更(一),129
【裁判日期】    991020
【裁判案由】    遺棄
【裁判全文】
臺灣高等法院高雄分院刑事判決     99年度上更(一)字第129號
上  訴  人  臺灣高雄地方法院檢察署檢察官
被      告  陳瑞興
上列上訴人因被告遺棄案件，不服臺灣高雄地方法院96年度訴字
第4942號中華民國97年3 月26日第一審判決（起訴案號：臺灣高
雄地方法院檢察署96年度偵字第21955 號），提起上訴，判決後
，經最高法院發回，本院判決如下：
    主  文
原判決關於陳瑞興遺棄及定應執行刑部分均撤銷。
陳瑞興犯違背法令而遺棄罪，處有期徒刑壹年貳月。
    事  實
一、陳瑞興於民國96年7 月27日下午5 時55分許，駕駛車牌號碼
    K3-0937 號自用小貨車搭載友人徐敬翔，沿高雄縣美濃鎮○
    ○路由東往西方向行駛，途經該路與復興街無號誌之交岔路
    口附近時，本應注意其為支線車，應讓幹線道車先行，及汽
    車駕駛人應隨時注意車前狀況，並採取必要之安全措施，以
    避免危險之發生，且當時路面乾燥、無缺陷亦無障礙物，視
    距良好，並無不能注意情事，竟疏未注意，適有鍾富昌騎乘
    車牌號碼3JG-700 號重型機車沿幹線道之復興街由南往北方
    向駛至上開交岔路口，陳瑞興因而閃避不及，其駕駛之小貨
    車左側車門與車斗交接處與鍾富昌之機車車頭發生撞擊，鍾
    富昌因撞擊力之慣性作用，彈至陳瑞興所駕駛之自小貨車車
    斗上，並受有右股骨幹骨折、左膝髕骨骨折及右膝開放性傷
    口併髕骨韌帶斷裂之傷害（過失傷害部分業經本院前審判決
    有罪確定）。詎陳瑞興下車查看後，明知鍾富昌已因其肇事
    行為受有上開傷害而無自救力，竟基於肇事致人受傷而逃逸
    及違背義務遺棄無自救力之人之犯意，當場駕車將鍾富昌載
    至上開復興街1 段美德加油站旁某岔路內之產業道路，並將
    當時已受傷而無自救能力之鍾富昌遺棄在該產業道路後逃逸
    。嗣因鍾富昌大聲呼救，經民眾發現，報警處理，且陳瑞興
    亦於18時23分44秒以0000000000號之行動電話撥打119 請求
    派救護車到場救護，始獲送醫救治，並依鍾富昌提供之車號
    ，循線查獲。
二、案經鍾富昌訴由高雄縣政府警察局旗山分局報告臺灣高雄地
    方法院檢察署檢察官偵查起訴。
    理  由
壹、證據能力部分：
一、被告以外之人於偵查中向檢察官所為之陳述，除顯有不可信
    之情況者外，得為證據，刑事訴訟法第159 條之1 第2 項已
    有明定。被害人即證人鍾富昌、證人徐敬翔於檢察官偵訊時
    所為之陳述，均已當庭具結擔保其真實性，且均無證據證明
    有何顯不可信之情況，而均於原審審理中，以證人身份就被
    告被起訴之犯罪事實具結作證，經交互詰問，對被告之詰問
    權自已有完足之保障，均得作為證據。
二、按被告以外之人於審判外之陳述，雖不符前4 條之規定，而
    經當事人於審判程序同意作為證據，法院審酌該言詞陳述或
    書面陳述作成時之情況，認為適當者，亦得為證據。當事人
    、代理人或辯護人於法院調查證據時，知有第159 條第1 項
    不得為證據之情形，而未於言詞辯論終結前聲明異議，視為
    有前項之同意，刑事訴訟法第159 條之5 定有明文。本判決
    引用之其它證據均經檢察官及被告於原審準備程序及審判程
    序同意作為證據，而於本院本審準備程序為此等證據之證據
    能力亦均表示無意見，而於審判程序言詞辯論終結前亦未聲
    明異議。其中傳聞證據部分，本院審酌該言詞陳述或書面陳
    述作成時之情況，並無違法或不當之情事，認為適當作為證
    據，依上開規定，亦有證據能力。
貳、實體部分：
一、被告陳瑞興駕駛小貨車，於上揭時、地，與告訴人即被害人
    鍾富昌所騎機車發生撞擊，並將被害人載至上開產業道路後
    ，將被害人留於該處所後，即駕車離去等事實，業據被告於
    原審坦承不諱，而於本院本審審理中亦不否認，核與證人鍾
    富昌於檢察官訊問及原審審理中證述之情節大致相符，並有
    道路交通事故現場圖、調查報告表（一）（二）、肇事現場
    及在該產業道路之相片等在卷可稽（見警卷第8 頁至第10頁
    、第13頁至第16頁）；又被害人確係因本件車禍致受有右股
    骨幹骨折、左膝髕骨骨折、右膝開放性傷口併髕骨韌帶斷裂
    等傷害，雙腳已無法行走而達無自救能力狀態之事實，有高
    雄長庚紀念醫院診斷證明書1 份（見偵一卷第21頁）附卷可
    憑，均堪認屬真實。此外，被害人確係與被告駕駛之小貨車
    發生撞擊後，直接彈飛至該小貨車車斗一節，業經被告於本
    院本審審理中供承在卷（本院本審卷第43頁背面），核與證
    人鍾富昌於偵查及原審具結所證，及證人徐敬翔於檢察官偵
    訊時結證之情節相符，自堪認定。至卷附現場血跡相片（警
    卷第14頁）所示血跡係在第二現場即上揭產業道拍得，並非
    本件車禍現場之血跡，亦經拍攝相片之警員蘇百川於本院本
    審證述明白（本院本審卷第42頁背面），自與此部分情節之
    認定無涉。
二、按汽車行駛時，駕駛人應注意車前狀況，並隨時採取必要之
    安全措施；且汽車行駛至無號誌而無交通指揮人員指揮之交
    岔路口，支線道車應暫停讓幹線道車先行，道路交通安全規
    則第94條第3 項、第102 條第1 項第2 款前段定有明文。經
    查，本件交通事故現場係無號誌之交岔路口，被告行駛於支
    線光復路、告訴人行駛於幹線復興街，此有前揭道路交通事
    故現場圖、調查報告表（一）（二）、肇事現場照片等在卷
    可參，復為被告於原審審理時坦承其係支線車輛未禮讓幹線
    車輛，且未注意車前狀況等情無訛（見原審卷第18頁）。再
    者，觀諸交通事故調查報告表(一)所載，案發當時日間自然光
    線、柏油路面乾燥無缺陷、無障礙物、視距良好，並無不能
    注意之情事，被告駕車竟疏未注意車前狀況，採取適當之安
    全措施，使告訴人受有傷害，其有此部分之過失，已甚明顯
    。被告此部分過失傷害犯行並經本院前審判決有罪確定，自
    堪認定。
三、訊據被告陳瑞興固坦承確於肇事後，將被害人鍾富昌載至前
    揭產業道路，並將被害人留於該處後駕車離去，惟矢口否認
    有何遺棄之主觀犯意，於原審及本院本審審理中辯稱：不知
    被害人有受傷；伊將他載至產業道路時，有打119 叫救護車
    ，因車輛不能動，就請被害人下車等，自己將車輛開到附近
    保養廠修理（復興街、美德加油站附近），但後來沒有修理
    ；約3 、40分鐘後有回到現場，但已經沒有看見被害人；肇
    事現場到產業道路約1.5 公里，且該產業道路距大馬路很近
    約30公尺左右，來往車輛頻繁，伊並無遺棄告訴人之故意等
    語。惟查：
（一）本件被告於前揭時、地肇事後，高雄縣政府警察局勤務指
      揮中心於18時17分2 秒，接獲民眾報案稱案發地點高雄縣
      美濃鎮中潭里復興橋上。又被告將被害人留於上開產業道
      路離去，並於18時23分44秒以0000000000號之行動電話撥
      打119 請求派救護車至上開鎮美德加油站旁小路往高樹50
      0 公尺處等情，有高雄縣政府消防局97年1 月2 日高縣消
      指字第0960011218號函暨所附高雄縣119 案件記錄表、及
      被告使用之0000000000號臺灣大哥大資料查詢單等在卷為
      憑（見原審卷第24、25頁、第14頁），固堪認屬實。
（二）關於被告明知被害人因本件車禍受傷無法行走，亟需救護
      等情，被告於偵查中供稱：知道被害人腳受傷，有流血等
      語在卷（見偵一卷第15頁），且被害人即證人鍾富昌於檢
      察官偵訊及原審審理中結證稱：伊有向被告說腳不能動了
      ，請被告載伊去醫院，並告訴被告伊腳斷了，膝蓋一塊肉
      不見，一直流血等語明確（見偵一卷第16、17頁、原審卷
      第49、50頁），復有前揭被害人之診斷證明書附卷可參，
      此外，該產業道路現場並留有大片血跡，亦有道路交通事
      故現場蒐證相片在卷可憑（見警卷第14頁左上方照片），
      足認被告於案發當時，對於被害人已因上開傷勢，陷於無
      自救能力等情已然知悉，其於原審審理中所辯：未看見被
      害人流血等語，顯係事後卸責之詞，實無足採。
（三）被告雖又辯稱：並無遺棄故意，其將被害人留在產業道路
      ，駕車離開係為修車，3 、40分鐘後並有回到現場等語。
      惟查，被告對於其為何留下被害人逕行開車離去乙節，於
      警詢中先供陳：因車禍後貨車受損，左後輪有點不能走動
      ，所以只能將被害人載到附近小路，再叫救護車；將傷者
      抬下車後即返家，因車子還有一點能動，未完全鎖死，便
      勉強將車硬開回家，並於吃完飯後約19至20時左右找朋友
      喝酒等語（見警卷第2 頁至第5 頁）。嗣於偵查中改稱：
      因車子擋泥板卡住輪胎，不能開了，就將被害人扶下車，
      並打電話叫救護車，原本要去修車，但後來沒送修等語（
      見偵一卷第15頁至第16頁）。至原審準備程序中則稱：叫
      完救護車後，在該處等了約十多分鐘沒有來，車輛又不能
      動，剛好附近有一家保養廠，就請被害人下車，將車開到
      保養廠修理；當時有跟被害人說請他在該處等一下救護車
      馬上就來，也告知被害人等一下伊會馬上再過來；去保養
      廠大約3 、40分鐘，後來沒有修理等語（見原審卷第18頁
      ）。至原審審理中復改稱：當時（產業道路附近之）保養
      廠已經關門，在路上看到友人黃泓銘所以就給他修理，修
      理十幾分鐘後再回到產業道路，已經沒有人等語（見原審
      卷第60頁、第63頁）。是綜觀被告前後所述，先稱直接把
      車開回家；後稱原本要去修車，後來沒有修；惟均未陳明
      有再度回到現場查看；至原審準備程序中則稱：有去保養
      廠修理約3 、40分鐘，但後來沒有修；審理中復稱：當天
      保養廠沒有開，正好看見友人黃泓銘，就請友人幫忙修好
      ，修理10幾分鐘後，有再回到現場等語。其對親身經歷之
      同一事實，前後陳述如此歧異，已與經驗法則有違。而證
      人鍾富昌於原審審理中結已證稱：車禍發生後，被告叫伊
      下車，伊沒辦法下車，被告就上車開很快繞道產業道路，
      打開車斗邊側門，拉伊的手把伊拉下車，然後說要把車停
      好，結果被告倒車到十字路口後就把車開走了，並沒有說
      要把車輛送修等語在卷（見原審卷第49頁至第50頁）。而
      證人徐敬翔於偵查中結證稱：原本在車上睡覺，車禍後就
      醒了，看到被害人直接被撞到被告車上，被告直接開車載
      被害人開一段時間後停車，可能是將被害人抱下車等語（
      見偵一卷第17頁），亦未言及被告有開車去保養廠修理等
      情節，徐敬翔於原審審理中雖又證稱：不知為何後來開去
      產業道路，離開產業道路後，隔壁有修車廠，因為前輪有
      一點卡到，敲一敲後車子就修好了，然後就開回家了，嗣
      後沒有再去產業道路或車禍地點等語（見原審卷第52頁至
      第53頁），惟與被告上開於原審準備程序所辯：後來沒有
      修云云及原審審理中所辯：當天保養廠沒有開，正好看見
      友人黃泓銘，就請友人幫忙修好，修理10幾分鐘後，有再
      回到現場云云，亦顯然不符，且徐敬翔上開證言亦指出被
      告將車開回家，並未返回該產業道路現場，自難據以為被
      告有利之認定。再者，證人黃泓銘於原審雖證稱：那間（
      案發地點產業道路附近）修車廠不是我的，我也不知道店
      名，案發當日約傍晚6 時10分許，行至美德加油站前遇到
      被告請求協助修車，修理十幾分鐘；不知被害人倒在哪裡
      ，也不知道被告有無回到現場等語（見原審卷第55頁至第
      56頁），惟其證述之情節與徐敬翔上揭所稱離開產業道路
      後，係在隔壁修車廠修車，亦不一致，況被告於原審準備
      程序係聲請保養廠之老闆到庭證明其所稱「去保養廠大約
      三、四十分鐘後來沒修理」之事實（原審卷第18、20頁）
      ，然其於該審審理中所偕黃泓銘係其友人，並非其所稱修
      車之保養廠之老闆，此徵諸黃泓銘到庭證稱：被告之車擋
      泥板磨擦到輪胎，伊係向隔壁同行借鐵棍把被告之車敲好
      ，那間修車廠不是我的等語即可明瞭（原審卷第55頁），
      況黃泓銘所證情節與被告於原審準備程序所辯各情亦顯不
      一致，其證詞不足採信。此外，衡諸事理，被告之車縱因
      本件車禍有黃泓銘所稱擋泥板磨擦到輪胎之情形，亦無緊
      急修復之必要，被告實無為修理該車，先將被害人載至上
      開產業道路，再將被害人棄於該處，逕將該車開去修理後
      ，又返回該產業道路之理，被告所辯不僅與上開證人之證
      詞不合，又顯然與常情有違，自無足採。被告明知其駕駛
      動力交通工具肇事，致被害人受有本件傷害，仍將被害人
      載離現場，而將之棄於上開產業道路，逕自離去，未再回
      到現場之事實，至堪認定，其所辯無遺棄故意云云，顯非
      可採。
（四）按汽車駕駛人駕駛汽車肇事致人受傷或死亡者，應即採取
      救護措施及依規定處置，並通知警察機關處理，不得任意
      移動肇事汽車及現場痕跡證據，道路交通管理處罰條例第
      62條第3 項定有明文。本件被告過失肇事致被害人受傷，
      不論依據危險前行為之理論及上開道路交通管理處罰條例
      第62條第3 項規定，被告均負有扶助、保護被害人就醫，
      以保障被害人生命、身體法益不受侵害之防止義務。
（五）按遺棄罪之成立，非必須置被害人於寥闃無人之地，亦非
      必須使被害人絕對無受第三者保護之希望，但有法律上扶
      助義務者，對於無自救力之人，以遺棄之意思，不履行義
      務時，罪即成立；又該義務人不履行其義務之際，如業已
      另有其他義務人為之扶助、養育或保護者，並不發生危險
      者，尚不構成遺棄罪；否則該義務人一旦不履行其義務，
      對於無自救力人之生存自有危險，仍無解於該罪責，18年
      上第1457號判例、87年度臺上字第2395號判例均明揭此旨
      。被告以其確有打119 報警，且該產業道路並非偏僻之處
      ，人車往來頻繁等語置辯。惟被告肇事後，將無自救力之
      被害人載往該產業道路上棄置，不為必要之扶助，逕自離
      去之事實已如前述。且證人即員警蘇百川於原審結證：（
      遺棄現場）算是很偏僻，附近很稀疏沒有什麼人住，有路
      燈但不是很亮，路寬不超過5 米，附近全部都是稻田，抵
      達時沒什麼人車來往，可是有人圍觀；該產業道路除非是
      對該處很熟的人否則不好找等語（見原審卷第44頁至第47
      頁），核與證人鍾富昌於原審中結證：伊一直喊救命，因
      那邊很遠沒有什麼人，叫了約2 、30分鐘，很遠處才有一
      家人出來看等語（見原審卷第49頁）互核一致，堪信被告
      將被害人留置之產業道路，確屬偏僻道路。被告所辯非偏
      僻之處，顯非實情。則被告雖有以電話撥打119 ，請派救
      護車到現場救援被害人，惟被告離去之時，無自救力之被
      害人既已陷於無人扶助之危險狀態，並無其他人即時提供
      必要之扶助，揆諸上開判例意旨，其違背義務之遺棄之行
      為即已成立。其撥打電話請派救護車之行為亦無解於此犯
      罪之成立。
（六）綜上，本件被告肇事逃逸及違背義務遺棄犯行，事證明確
      ，應予論罪科刑。
四、按「刑法第二百九十四條第一項之遺棄罪，必須被害人為無
    自救力之人，行為人又知被害人係屬無自救力之人，而積極
    遺棄之，或消極不為其生存所必要之扶助、養育或保護者始
    足當之。換言之，以行為人主觀上有遺棄無自救力之人之犯
    罪故意為前提，犯罪主體亦不以駕駛動力交通工具肇事，致
    人死傷而逃逸之人為限，如非對絕無自救力之人為積極或消
    極之遺棄行為，即不成立本罪；與刑法第一百八十五條之四
    之罪，其犯罪主體限於駕駛動力交通工具肇事致人死傷而逃
    逸者，且祇以行為人有駕駛動力交通工具，致人死傷而逃逸
    之事實為已足，並不以被害人必為無自救力之人，無自行維
    持生存所必要之能力為必要。且所保護之法益，前者為個人
    之生命、身體安全，與後者係為促使駕駛人於肇事後能對被
    害人即時救護，以減少死傷，側重社會公共安全之維護，亦
    屬有間。二者並非特別法與普通法關係，故如一駕駛動力交
    通工具肇事，致人死傷而逃逸之行為，同時符合上開二罪之
    犯罪構成要件時，即應成立一行為觸犯二罪名之想像競合犯
    。」（最高法院99年度台上字第4045號判決參照）。本件被
    告陳瑞興駕車肇事，致被害人受傷而無自救力，仍基於肇事
    逃逸及違背義務遺棄被害人之犯意，將被害人載至偏僻之產
    業道路後，逕行棄置而逃逸，核其所為係犯刑法第185 條之
    4 肇事逃逸及同法第294 條第1 項前段之違背義務遺棄罪。
    被告將被害人載離肇事現場之際，即係出於逃離現場並將之
    載至該產業道路遺棄之犯意，而其駛離肇事現場與將被告載
    至產業道路遺棄之行為，時間上又屬密不可分，依社會通念
    及法律評價而言，均應認係一行為。其以一行為犯上開2 罪
    ，即應依刑法55條之想像競合犯之規定，從一情節較重之刑
    法第294 條第1 項前段之違背義務遺棄罪處斷（最高法院93
    年度台上字第6513號判決參照）。起訴書雖未引用刑法第18
    5 條之4 ，然此部分事實既已載明於起訴書，自已起訴。原
    審判決認「刑法第185 條之4 之「駕駛動力交通工具肇事致
    人死傷而逃逸罪」，其立法理由係為維護交通安全，加強救
    護，減少被害人之死傷，促使駕駛人於肇事後能對被害人即
    時救護，而係同法第294 條第1 項遺棄罪特別規定，本應優
    先適用，惟本件被告遺棄被害人時，業已離開肇事現場，而
    後積極為另一棄置被害人之行為，而與第185 條之4肇 事逃
    逸罪消極遺棄被害人而逃逸之構成要件尚屬有間」固非無見
    ，惟其僅論以被告刑法第294 條第1 項之罪，對同法第185
    條之4 之罪則漏未評價，尚有未合。檢察官循告訴人聲請意
    旨上訴，認本件被告犯行應係成立刑法第185 條之4 肇事逃
    逸罪，而非遺棄罪，為無理由，上訴指摘原審此部分量刑過
    輕則有理由，原判決關於遺棄罪部分，並有上開違誤，自屬
    無可維持，應予撤銷改判。爰審酌被告駕駛小貨車肇事，致
    被害人受有右股骨幹骨折、左膝髕骨骨折及右膝開放性傷口
    併髕骨韌帶斷裂之傷害，傷勢嚴重，已無自救能力，竟不思
    及時加以扶助，而將之載至偏僻之產業道路棄置，使其生命
    、身體陷於險境，惡性非輕，而就此部分犯罪一再否認犯行
    ，且未與被告達成和解，惟念其離去該產業道路後仍有撥打
    119 請派救護車到場救護被害人，並非對被害人身體安全全
    然不顧，及其上開犯罪情節等一切情狀，量處如主文第2 項
    所示之刑。公訴人就遺棄罪部分具體求刑2 年以上有期徒刑
    ，尚屬過重。
據上論斷，應依刑事訴訟法第369 條第1 項前段、第364 條、第
299 條第1 項前段，刑法第55條、第185 條之4 、第294 條第1
項，判決如主文。
本案經檢察官鍾忠孝到庭執行職務。
中    華    民    國    99    年    10    月    20    日
              刑事第十庭  審判長法  官  陳中和
                                法  官  林水城
                                法  官  蔡國
以上正本證明與原本無異。
如不服本判決應於收受本判決後10日內向本院提出上訴書狀，其
未敘述上訴理由者，並得於提起上訴後10日內向本院補提理由書
狀（均須按他造當事人之人數附繕本）「切勿逕送上級法院」。
中    華    民    國    99    年    10    月    20    日
                                書記官  周青玉
附錄本判決論罪之法條：
中華民國刑法第185條之4
（肇事遺棄罪）
駕駛動力交通工具肇事，致人死傷而逃逸者，處 6 月以上 5 年
以下有期徒刑。
中華民國刑法第294條
（違背義務之遺棄罪）
對於無自救力之人，依法令或契約應扶助、養育或保護而遺棄之
，或不為其生存所必要之扶助、養育或保護者，處6 月以上、5
年以下有期徒刑。
因而致人於死者，處無期徒刑或7 年以上有期徒刑；致重傷者，
處3 年以上10年以下有期徒刑。

司法院資訊處製作；財團法人民間司法改革基金會備份。
